【裁判字號】    98,訴,2855
【裁判日期】    991231
【裁判案由】    貪污等
【裁判全文】
臺灣板橋地方法院刑事判決              98年度訴字第2855號
公  訴  人  台灣板橋地方法院檢察署檢察官
被      告  謝福禎
選任辯護人  崔駿武律師
被      告  潘澤深
            吳信德
上二人共同
選任辯護人  李金澤律師
上列被告等因貪污等案件，經檢察官提起追加起訴（98年度偵字
第15682 號），本院判決如下：
    主      文
謝福禎公務員對於違背職務之行為，收受賄賂，處有期徒刑拾年
陸月，褫奪公權肆年，所得財物新台幣柒萬元追繳沒收，如全部
或一部無法追繳時，以其財產抵償之。
潘澤深共同不具公務員之身分，對於公務員關於違背職務之行為
，交付賄賂，處有期徒刑壹年陸月，褫奪公權壹年。
吳信德共同不具公務員之身分，對於公務員關於違背職務之行為
，交付賄賂，處有期徒刑壹年陸月，褫奪公權壹年。
    事      實
一、謝福禎於民國96年間係台北縣政府（99年12月25日改制為新
    北市，以下仍依行為時稱台北縣政府）違章建築拆除大隊（
    原名稱為台北縣違章建築拆除隊，96年10月1 日起改稱現制
    為拆除大隊，以下簡稱拆除大隊）認定組組員（嗣於97年3
    月1 日辦理退休），負責台北縣山坡地違章建築之查報認定
    業務，為依法令服務於地方自治團體所屬機關而具有法定職
    務權限之公務員。
二、緣樂口福食品股份有限公司（下稱樂口福公司）負責人潘惠
    予於95年間，在其所有坐落台北縣深坑鄉○○段旺小段11
    -5地號土地（地目：林，使用分區：山坡地保育區，使用地
    類別：丁種建築用地）上，搭建完成高度1 層約3 公尺、面
    積約200 平方公尺、鋼架構造之違章建築1 棟，經台北縣深
    坑鄉建設課巡查員李正杰於96年5 月10日巡查發覺，並於96
    年5 月29日發函向台北縣政府農業局查報該處有違規整地之
    不當使用山坡地情形，農業局承辦人邱榮輝即於96年6 月7
    日會同相關單位至上開現場勘查，認定該處確有「未依水土
    保持法規定，先擬具水土保持計畫，送主管機關核定，而擅
    自開挖整地（搭建鐵皮屋、鋪設水泥地面、建築擋土牆）」
    情事，處潘惠予罰鍰新台幣（下同）六萬元，並應立即停工
    。邱榮輝於96年7 月5 日發函將上開裁處情形副知拆除大隊
    後，拆除大隊負責違章查報、認定業務之組員謝福禎為瞭解
    該違章建築之現況，亦於同年7 月16日會同邱榮輝、李正杰
    等人至上開地點勘查，並確認該高度1 層約3 公尺、面積約
    200 平方公尺、鋼架構造、已建造完成之建物1 棟係屬違章
    建築（以下簡稱：系爭違建），且屬程序違建，應立即停工
    ，30日內至台北縣政府補行申請建築執照，又屬台北縣違章
    建築拆除優先次序表所列之Ａ類1 組，應隨報隨拆。潘惠予
    因恐該處興建之擋土牆、違章建築遭拆除，即透過邱榮輝之
    介紹，取得專門代辦處理該等問題之土木工程包商吳信德之
    聯絡電話，並委由其弟潘澤深出面與吳信德洽談相關事宜。
三、潘澤深除透過吳信德委託鑑定技師於96年8 月間辦理上開土
    地之既有擋土牆鑑定報告外，其為免前揭違章建築遭拆除大
    隊隨報隨拆，遭受損失，其二人雖不具公務員身分，竟仍與
    吳信德共同基於行賄之犯意聯絡，於96年9 月8 日下午5 時
    27分許，先由吳信德以其持用之門號0000-000000 號行動電
    話撥打謝福禎使用之門號0000-000000 號行動電話，相約於
    96年9 月8 日下午6 時許，在台北縣政府對面之新站咖啡廳
    會面，吳信德再於同日下午5 時40分許，撥打潘澤深所使用
    之門號0000-000000 號行動電話，二人議定以七萬元之代價
    行賄謝福禎。謀議既定，吳信德旋於同日下午6 時許，在新
    站咖啡廳，對於負有查報、認定山坡地違章建築之法定職務
    權限之謝福禎關於違背職務之行為，交付七萬元之賄賂，請
    求謝福禎暫緩查報以緩拆，謝福禎亦基於對於違背職務之行
    為收受賄賂之犯意，收受上開賄款，並因此故意不將其96年
    7 月16日至深坑鄉○○段旺小段11-5地號土地，勘查認定
    該違章建築係屬Ａ類1 組，應隨報隨拆之結論輸入電腦，致
    無從取得違章建築認定通知書文號，以製作違章建築認定通
    知書送拆除大隊拆除組，使得拆除組無從知悉該案之存在，
    亦無從依規定於7 日內進行後續排拆作業，致使上開違章建
    築長期處於未排拆之狀態，潘澤深即無須依建築法規於30日
    內至台北縣政府補行申請建造執照而得以繼續使用該違章建
    築，因而為違背職務之行為。
四、嗣謝福禎於96年11月29日因另案涉嫌違反貪污治罪條例，為
    法務部調查局台北市調查處約談時，始於翌（30）日將上開
    會勘結論輸入電腦，並取得認定通知書文號，而於96年12月
    3 日製作認定通知書分別交付與拆除組及潘惠予，拆除組則
    依據該認定通知書，製作拆除時間通知單張貼於拆除現場，
    潘惠予始於96年12月28日內向拆除大隊申請緩拆，並遲至97
    年8 月21日始向台北縣政府工務局提出建造執照申請書，惟
    經該局予以駁回申請，迄今仍進行補照程序中。
五、案經法務部調查局台北市調查處移送、及台灣板橋地方法院
    檢察署檢察官自動檢舉偵查後追加起訴。
    理      由
壹、證據能力部分：
  一、關於法務部調查局執行門號0000-000000 號行動電話通訊
      監察案件譯文，有證據能力。
  （一）按「（第1 項）有事實足認被告或犯罪嫌疑人有下列各
        款罪嫌之一，並危害國家安全或社會秩序情節重大，而
        有相當理由可信其通訊內容與本案有關，且不能或難以
        其他方法蒐集或調查證據者，得發通訊監察書。…三、
        貪污治罪條例第十一條第一項、第二項之罪。…（第2
        項）前項通訊監察書，偵查中由檢察官依司法警察機關
        聲請或依職權核發，審判中由法官依職權核發。…」，
        96年7 月11日修正前之通訊保障及監察法第5 條定有明
        文。次按「（第1 項）有事實足認被告或犯罪嫌疑人有
        下列各款罪嫌之一，並危害國家安全或社會秩序情節重
        大，而有相當理由可信其通訊內容與本案有關，且不能
        或難以其他方法蒐集或調查證據者，得發通訊監察書。
        …三、貪污治罪條例第十一條第一項、第二項之罪。…
        （第2 項）前項通訊監察書，偵查中由檢察官依司法警
        察機關聲請或依職權以書面記載第11條之事項，並敘明
        理由、檢附相關文件，聲請該管法院核發；檢察官受理
        申請案件，應於二小時內核復。如案情複雜，得經檢察
        長同意延長二小時。法院於接獲檢察官核轉受理申請案
        件，應於二十四小時內核復。審判中由法官依職權核發
        。法官並得於通訊監察書上對執行人員為適當之指示。
        （第5 項）違反本條規定進行監聽行為情節重大者，所
        取得之內容或所衍生之證據，於司法偵查、審判或其他
        程序中，均不得採為證據，修正後之通訊保障及監察法
        第5 條（於96年12月11日施行）亦有明文。
  （二）因被告吳信德係涉犯貪污治罪條例第11條第1 項之貪污
        罪嫌，為得核發通訊監察書之範圍，且法務部調查局台
        北市調查處執行本案之通訊監察，係根據台灣板橋地方
        法院檢察署檢察官以不能或難以其他方法蒐集或調查證
        據，有監察其相關通訊之必要，而依職權核發通訊監察
        書、並職權續行核發通訊監察書，此有卷附台灣板橋地
        方法院檢察署通訊監察書可稽（見該署96年度聲監字第
        810 號、96年度監續字第454 號、第514 號、96年度聲
        監續字第982 號、第1157號等卷）。則台灣板橋地方法
        院檢察署檢察官以不能或難以其他方法蒐集或調查證據
        ，有監察其相關通訊之必要，而依職權核發通訊監察書
        ，對於被告吳信德之電話實施監聽，自屬合法。
  （三）故執行監聽機關對於被告吳信德之電話實施監聽之結果
        ，就被告吳信德在上開電話中之通話內容，翻譯成卷附
        通訊監察譯文，而被告吳信德、謝福禎、潘澤深三人亦
        承認其等曾說過上開通訊監察譯文內容之言詞，揆諸上
        開說明，此等通訊監察內容既係實施刑事訴訟程序之公
        務員依法定程序所取得之證據，該等證據依刑事訴訟法
        第158 條之4 規定之反面解釋，自有證據能力，而得為
        證據（按刑事訴訟法第158 條之4 規定「除法律另有規
        定外，實施刑事訴訟程序之公務員因違背法定程序取得
        之證據，其有無證據能力之認定，應審酌人權保障及公
        共利益之均衡維護」，依該規定之反面解釋，如實施刑
        事訴訟程序之公務員係依法定程序取得證據者，該等證
        據即具有證據能力），故卷附上開通訊監察案件譯文自
        有證據能力，合先敘明。
貳、訊據被告謝福禎、潘澤深、吳信德三人固不否認被告謝福禎
    為台北縣政府違章建築拆除大隊認定組組員，負責台北縣山
    坡地違章建築之查報認定業務，樂口福公司所有之系爭違建
    ，經台北縣深坑鄉公所發覺有違規整地之不當使用山坡地情
    形，經農業局認定有未依水土保持法規定擅自開挖整地，處
    以罰鍰六萬元，並應立即停工。再經拆除大隊認定組組員被
    告謝福禎於96年7 月16日會同邱榮輝、李正杰等人至該處勘
    查，認定系爭違建屬程序違建，應立即停工，30日內至台北
    縣政府補行申請建築執照，又屬台北縣違章建築拆除優先次
    序表所列之Ａ類1 組，應隨報隨拆，潘惠予即透過邱榮輝之
    介紹，取得被告吳信德聯絡電話，並委由被告潘澤深出面與
    吳信德洽談相關事宜。被告吳信德於96年9 月8 日下午5 時
    27分許，以電話約被告謝福禎於96年9 月8 日下午6 時許，
    在新站咖啡廳會面，再撥打電話與被告潘澤深聯絡，被告吳
    信德、謝福禎會面時確有提到系爭違建的事，被告謝福禎事
    後並未將勘查認定結論輸入電腦，係於96年11月29日因另案
    涉嫌貪污案件，經調查局約談後，始於96年11月30日日將上
    開會勘結論輸入電腦，而於96年12月3 日製作認定通知書分
    別交付與拆除組及潘惠予，拆除組則依據該認定通知書，製
    作拆除時間通知單張貼於拆除現場，潘惠予始於96年12月28
    日內向拆除大隊申請緩拆，並遲至97年8 月21日始向台北縣
    政府工務局提出建造執照申請書，惟經該局予以駁回申請等
    事實。惟均矢口否認有何犯行，被告謝福禎辯稱：當天吳信
    德有拿資料和相片給伊，是要關說另一件違建，只是順口提
    到本案違建，伊回答當時就說可以補照了，沒有拿錢，伊一
    個人辦理全縣的違建業務實在太多了，是作業疏失云云；被
    告潘澤深辯稱：伊是委託吳信德處理農舍建照事宜，溫虹玲
    是伊太太，伊不知道該通話中要約的人是誰，吳信德本來與
    伊談妥處理補照費用要八萬元，後來吳信德表示只要七萬元
    ，本來就可以補照，沒有行賄的必要和行為云云；被告吳信
    德則辯稱：潘澤深委託伊做擋土牆鑑定，及代辦系爭違章建
    築補照，96年9 月8 日的和潘澤深的通聯提到的八萬元是要
    繳給建築師的補照費用，與謝福禎見面是為了另一個案子，
    有順便提到請求讓這個案子可以補照，沒有行賄交付金錢云
    云。
參、本院查：
  一、上揭有關樂口福公司所有之系爭違建，係由潘惠予委由被
      告潘澤深與被告吳信德聯繫，而系爭違建屬程序違建，應
      於30日內至台北縣政府補行申請建築執照，又屬台北縣違
      章建築拆除優先次序表所列之Ａ類1 組，應隨報隨拆，被
      告吳信德於96年9 月8 日下午，有以電話約被告謝福禎在
      新站咖啡廳會面，再撥打電話與被告潘澤深聯絡，被告吳
      信德、謝福禎會面時確有提到系爭違建的事，被告謝福禎
      事後並未將勘查認定結論輸入電腦，係因另案涉嫌貪污案
      件，經調查局約談後，始將上開會勘結論輸入電腦等事實
      ，為被告三人所不否認，並經證人李正杰、邱榮輝等人於
      本院審理時證述明確，復有深坑鄉公所查報不當使用山坡
      地報表、會勘紀錄、現場照片、農業局函、違章建築認定
      通知書、拆除時間通知單、潘惠予申請函、自拆切結書、
      工務局函、敬卿建築師事務所函、拆除大段函等件在卷可
      稽，應堪認定。
  二、而本案經拆除大隊認定為程序違建，於96年12月3 日通知
      潘惠予應立即停工，三十日內至台北縣政府補行申請建築
      執照後，再於96年12月21日通知潘惠予訂於96年12月31日
      執行拆除，潘惠予始於96年12月28日以申請函向拆除大隊
      表示已委由建築師辦理補照事宜，被告潘澤深並於97年1
      月4 日簽立自拆切結書，切結同意於一週內自行拆除，如
      逾期未拆除完成，或有繼續施工搶建之情形，將由拆除大
      隊執行拆除，絕無異議，惟迄未補照完成，拆除大隊嗣於
      97年3 月5 日發函通知潘惠予「本案係屬程序違建已逾補
      照時限」，再於97年8 月7 日通知潘惠予將於97年8 月18
      日執行拆除，並由工務局於97年9 月9 日通知潘惠予依建
      築法第36條規定於六個月內改正，再於98年3 月30日通知
      潘惠予駁回建造執照申請案，潘惠予委託之敬卿建築師事
      務所再於98年4 月15日發函申請重新掛號申辦建照，而拆
      除大隊於98年4 月20日發函通知該事務所違建人之申請不
      合規定，主管建築機關應拆除之，不得准許緩拆或免拆等
      情，有違章建築認定通知書、拆除時間通知單、潘惠予申
      請函、自拆切結書、工務局函、敬卿建築師事務所函、拆
      除大段函等件在卷可稽（見98年度他字第447 號卷第17、
      18、19、21、24、34、37、38、40頁）。是本案系爭違建
      原雖認定為程序違建，准許限期申請補照，惟如逾期未補
      照，或申請不合規定，仍應依建築法第25條、違章建築處
      理辦法第5 條、第6 條規定予以拆除等情，亦堪認定。
  三、再參酌證人邱榮輝證述、被告謝福禎亦供述本案係於96年
      7 月16日辦理會勘時即已通知潘惠予應申請補照，潘惠予
      更委請證人邱榮輝介紹代辦人，並委託被告潘澤深處理相
      關事宜，被告潘澤深旋委託被告吳信德處理補照事宜，堪
      信被告潘澤深、吳信德二人主觀上應知系爭違建客觀上有
      申請緩拆以補照之需求甚明。
  四、依被告吳信德持用之門號0000-000000 號行動電話（Ａ）
      與被告謝福禎持用之門號0000-000000 號行動電話（Ｂ）
      於96年9 月8 日下午5 時27分許之通訊監察譯文顯示：
      （Ｂ）喂。
      （Ａ）喂，謝先生，你好。
      （Ｂ）嗯。
      （Ａ）我汐止姓吳，吳信德。
      （Ｂ）我知道。
      （Ａ）請教你現在人在哪裡。
      （Ｂ）我人在台北。
      （Ａ）你在哪裡？我趕快去找你。
      （Ｂ）我等一下要去板橋。
      （Ａ）要去板橋？板橋靠近哪裡？沒關係啊，我跟你見一
            下面馬上好。
      （Ｂ）不然板橋火車站好了。
      （Ａ）火車站是不是？前面還是後面？
      （Ｂ）不然就……。
      （Ａ）不然我們去那裡好不好，我們去縣政府對面有一家
            咖啡廳叫什麼，角落那一家，我們縣政府前面那一
            條叫中山路對不對，跟旁邊那一條不知什麼路旁邊
            那一間。
      （Ｂ）縣府路。
      （Ａ）縣府路，對啦，縣府路角落那一家什麼名字我忘了
            。
      （Ｂ）我知道那一家。
      （Ａ）厚生他們蓋的旁邊那一家有沒有。
      （Ｂ）我知道。
      （Ａ）好，直接去，你差不多多久會到。
      （Ｂ）到板橋差不多半小時。。
      （Ａ）差不多，我現在去剛好。
      （Ｂ）好。
      是綜合該等通訊監察譯文分析，被告謝福禎與吳信德間早
      已認識，且被告謝福禎明知被告吳信德乃專門為人跑照之
      掮客，竟於下班後假日與被告吳信德相約見面，其行為顯
      有可議。
  五、再依被告吳信德持用之門號0000-000000 號行動電話（Ａ
      ）與被告潘澤深持用其妻溫玲虹申辦之門號0000-000000
      號行動電話（Ｂ）於96年9 月8 日下午5 時40分許之通訊
      監察譯文顯示：
      （Ｂ）喂。
      （Ａ）喂，潘先生。
      （Ｂ）你好。
      （Ａ）你好，我吳信德。
      （Ｂ）吳先生，你好。
      （Ａ）我等一下，再20分鐘，我有約「他」6 點見面，要
            吃飯。
      （Ｂ）今天嗎？「你不是約禮拜五？」
      （Ａ）沒有啦，我跟你講今天，「他那一天沒有空」，禮
            拜五那天臨時沒有空，事情很多，太晚回去，他說
            不要，才到今天。
      （Ｂ）好。
      （Ａ）我現在要跟他講，我想說「你叫我買的東西」比如
            要買8 元，800 元，我想說不要啦，「可以的話我
            用700 元跟他買，你看怎麼樣」？
      （Ｂ）「你儘量替我處理一下」，好不好，「你也知道那
            天我跟你講的意思」。
      （Ａ）對啊，「你跟我講的原則」，「我會跟他出價7 元
            跟他買」。
      （Ｂ）可以啦，你看怎樣。
      （Ａ）我今晚就會跟他決定，我怕下禮拜出國沒有空。
      （Ｂ）好，就麻煩你了。
      （Ａ）不會啦，一句話，「我跟你報告一下，你才會知道
            情形」。
      （Ｂ）好。
      （Ａ）好，見面再談，拜拜。
      是綜合該等通訊監察譯文分析，被告吳信德與潘澤深間早
      已謀議，為求系爭違建緩拆爭取時間以利辦理補照，被告
      潘澤深原先欲透過被告吳信德以八萬元行賄系爭違建承辦
      人，被告吳信德亦依計畫邀約被告謝福禎在辦公室外見面
      ，且向潘澤深報告進度，並降價以七萬元向被告謝福禎行
      賄，事後再向被告潘澤深索取相關費用等情，亦堪認定。
  六、再參酌被告謝福禎於96年9 月8 日與被告吳信德會面後，
      事後確實未依規定填載違章建築認定通知書，直至96年11
      月29日因另案涉嫌貪污案件，遭法務部調查局台北市調查
      處約談後，始於翌（30）日將上開會勘結論輸入電腦，據
      以製作認定通知書，交付拆除大隊。被告潘澤深、吳信德
      亦係於96年12月3 日接到通知後，始積極進行補照事宜，
      堪信被告吳信德確有依其與被告潘澤深之謀議，依約交付
      被告謝福禎賄款七萬元，而被告謝福禎確有收受該筆賄款
      ，並因此違背職務未依規定填載違章建築認定通知書，使
      被告潘澤深、吳信德得以緩拆拖延補照時間，事後係於96
      年11月29日遭調查局另案約談後，擔心本案事發，始補填
      會勘結論等情，洵堪認定。被告三人前開所辯，核與事證
      不符，顯係事後卸責避就之詞，不足採信。
   七、綜上所述，本案事證明確，被告三人犯行，均堪認定。
肆、核被告謝福禎所為，係犯貪污治罪條例第4 條第1 項第5 款
    之公務員違背職務收受賄賂罪；被告潘澤深、吳信德二人所
    為，則係犯貪污治罪條例第11條第3 項、第1 項之交付賄賂
    罪。被告潘澤深、吳信德二人就上開犯罪之實行，有犯意聯
    絡及行為分擔，為共同正犯。
伍、科刑部分：
  一、爰審酌被告謝福禎身為公務人員，本應恪遵職責，清廉自
      持，竟接受被告潘澤深、吳信德之賄賂，作為不依法舉報
      違規之對價，雖其金額非鉅，仍已嚴重危害官箴，減損公
      務機關執法之威信，均應予以非難，兼衡被告謝福禎之素
      行、智識程度，犯罪之動機、目的、手段，及犯罪後之態
      度等一切情狀，量處如主文所示之刑；並依貪污治罪條例
      第17條、刑法第37條第2 項規定，宣告褫奪公權四年。所
      得財物七萬元，應依貪污治罪條例第10條第1 項、第3 項
      規定宣告追繳沒收之，如全部或一部無法追繳時，以其財
      產抵償之。
  二、另審酌被告潘澤深、吳信德二人各自之素行、智識程度，
      渠等犯罪之動機、目的、手段、所獲利益，及犯罪後之態
      度等一切情狀，分別量處如主文所示之刑，並依貪污治罪
      條例第17條、刑法第37條第2 項規定，分別宣告褫奪公權
      一年。
據上論斷，應依刑事訴訟法第299 條第1 項前段，貪污治罪條例
第4 條第1 項第5 款、第11條第3 項、第1 項、第10條第1 項、
第3 項、第17條，刑法第11條前段、第28條、第37條第2 項，判
決如主文。
中    華    民    國    99    年    12    月    31    日
            刑事第七庭  審判長法  官  彭全曄
                              法  官  張兆光
                              法  官  林鈺琅
上列正本證明與原本無異。
如不服本判決，應於判決送達後10日內敘明上訴理由，向本院提
出上訴狀（應附繕本），上訴於台灣高等法院。
                              書記官  鍾惠萍
中    華    民    國    99    年    12    月    31    日
附錄本案論罪科刑法條全文：
貪污治罪條例第4 條：
  有下列行為之一者，處無期徒刑或十年以上有期徒刑，得併科
  新台幣一億元以下罰金：
  一、竊取或侵占公用或公有器材、財物者。
  二、藉勢或藉端勒索、勒徵、強占或強募財物者。
  三、建築或經辦公用工程或購辦公用器材、物品，浮報價額、
      數量、收取回扣或有其他舞弊情事者。
  四、以公用運輸工具裝運違禁物品或漏稅物品者。
  五、對於違背職務之行為，要求、期約或收受賄賂或其他不正
      利益者。
  前項第一款至第四款之未遂犯罰之。
貪污治罪條例第11條：
  對於第二條人員，關於違背職務之行為，行求、期約或交付賄
  賂或其他不正利益者，處一年以上七年以下有期徒刑，得併科
  新台幣三百萬元以下罰金。
  對於外國、大陸地區、香港或澳門之公務員，就跨區貿易、投
  資或其他商業活動有關事項，為前項行為者，處五年以下有期
  徒刑或科新台幣一百萬元以下罰金。
  不具第二條人員之身分而犯前二項之罪者，亦同。
  犯前三項之罪而自首者，免除其刑；在偵查或審判中自白者，
  減輕或免除其刑。
  在中華民國領域外犯第一項、第二項之罪者，不問犯罪地之法
  律有無處罰規定，均依本條例處罰。

司法院資訊處製作；財團法人民間司法改革基金會備份。
